【裁判字號】    89,台上,2484
【裁判日期】    890504
【裁判案由】    殺人
【裁判全文】
最高法院刑事判決                              八十九年度台上字第二四八四號
    上訴人  台灣高等法院檢察署檢察官
    被  告  丙○○
            戊○○
            丁○○
            乙○○
            甲○○
右上訴人因被告等殺人案件，不服台灣高等法院中華民國八十七年三月三日第二審判
決（八十六年度上訴字第五四七六號，起訴案號：台灣桃園地方法院檢察署八十五年
度偵字第五五五三號），提起上訴，本院判決如左：
    主  文
原判決撤銷，發回台灣高等法院。
    理  由
本件原判決認定被告丙○○、戊○○與羅壽蘭係同事，民國八十四年十一月十六日下
午九時二十分許，羅壽蘭酒醉自外返回桃園縣蘆竹鄉○○村○○○路四十七號六樓共
同租住處，適丙○○、戊○○、與被告丁○○、甲○○四人在該處打麻將，被告乙○
○在旁觀看，羅壽蘭不知何故吵鬧叫罵，丟擲客廳椅子，並作勢欲砸毀電視，丙○○
、戊○○二人見狀，心生不滿，竟共同基於普通傷害之犯意聯絡，對羅壽蘭拳打腳踢
，丙○○並手持塑膠椅毆打羅壽蘭，直至羅壽蘭不支倒地，二人始行罷休，致羅壽蘭
受有手腕握扭傷、右側胸部約掌大皮下出血傷、第四、五肋骨隙裂骨折、左側胸部約
掌大皮下出血傷、第四肋骨隙裂骨折等鈍擊傷等情，因而撤銷第一審關於丙○○、戊
○○部分之不當科刑判決，變更檢察官起訴法條（起訴法條為刑法第二百七十一條第
一項之殺人罪），改判論處丙○○、戊○○共同傷害罪刑。並以公訴人另指：丙○○
、戊○○因不滿羅壽蘭喝酒鬧事，竟於右揭時地夥同甲○○、乙○○、丁○○共同圍
毆羅壽蘭，並持續追打至陽台後，再萌殺人犯意之聯絡，將羅壽蘭推落地面，致羅壽
蘭因頭頂部及後頭部有掌面大皮下出血傷、頭骨呈陷凹破裂骨折、腦傷出血、腦漿溢
出，而休克死亡，因認甲○○、乙○○、丁○○有與丙○○、戊○○共同殺人罪嫌云
云，則認犯罪不能證明，因而維持第一審關於諭知甲○○、乙○○、丁○○均無罪部
分之判決，駁回檢察官此部分之上訴，固非無見。
惟查：(一)、判決應記載理由，而所載之理由與證據資料必須互相適合，否則即屬理由
矛盾，其判決當然違背法令。本件羅壽蘭自其住處墜落地面後，經檢察官相驗後，其
屍體復經內政部警政署刑事警察局（下稱刑事局）及台灣高等法院檢察署法醫中心（
下稱法醫中心）鑑驗。依法醫中心鑑驗結果認為：「一、因皆係鈍器傷，無其他較特
殊之銳器傷、槍傷等，故若有他為之撲打傷也均被高樓墜落之傷所遮掩，換句話說，
死者係生前高樓墜地致死，極可能頭部先著地，但是否有他人毆打，較難確定。二、
其下背橫向的淤血帶，離腳跟為九○公分。而現場測量陽台鐵欄杆之高度也是八十九
公分。鐵杆直徑五‧○九公分，在上滾過應可造成寬八公分之壓跡。又其墜地處離陽
台邊緣一‧八公尺。依此推斷，羅壽蘭極有可能是背部靠著鐵杆之情況下後仰方向墜
樓，但到底是醉酒不慎翻落或別人推落，有待檢察官調查。三、其腳、手無重傷，較
不似跳樓自殺」（見相驗卷第一四一、一四二頁）。可見法醫中心鑑驗係認「較不似
跳樓自殺，但到底是醉酒不慎翻落或別人推落，則有待檢察官調查」。另依刑事局鑑
驗結果認：「1.死者顏面蒼白，口唇及四肢指甲呈蒼白休克狀；2.頭頂部及後頭部有
掌面大皮下出血傷致頭骨呈陷凹破裂骨折，腦傷出血，腦漿溢出；3.其右側胸部有約
掌大皮下出血傷第四、五肋骨隙裂骨折，為鈍擊傷；4.其左側胸部有約掌大皮下出血
傷第四肋骨隙裂骨折，為鈍擊傷；5.其後背腰部有約寬四‧○×二‧五ｃｍ呈橫條形
皮下出血傷，為推壓傷；6.其兩手及兩腳均無骨折，僅擦皮破傷；7.其右手腕有環形
握扭傷；8.綜上情，本屍係因墜樓後頭骨著地碰裂骨折，腦傷出血休克致死，因其後
腰部推壓碰傷及左右胸部有鈍擊傷，有被人推落情形，請調查，請參考」（見相驗卷
第一三五頁）。可見刑事局鑑驗結果係認「因其後腰部推壓碰傷及左右胸部有鈍擊傷
，有被人推落情形」（並無指稱可能因醉酒不慎翻落情形）。乃原判決竟於理由欄記
載該二單位（指法醫中心及刑事局）就被害人羅壽蘭所受上開傷害，究係被害人自己
醉酒不慎翻落或由別人推落所致，則均認有待檢察官調查（見原判決第四頁第十二、
十三行），並以此資為判決被告等均無罪之證據，與卷存刑事局鑑驗資料所載並不相
符，自有判決證據上理由矛盾之違法。(二)、刑事局八十五年一月二十日第四三四○號
鑑驗通知書僅就丁○○、戊○○、丙○○三人為測謊之鑑定（見偵查卷第六、七頁）
，並無對甲○○為測謊鑑定；另法務部調查局僅對乙○○為測謊之鑑定，亦無對甲○
○為測試（見偵查卷第四十六頁），乃原判決竟於理由欄記載甲○○經刑事局測謊結
果，對被問：「你有推羅壽蘭墜樓嗎？」之問題，答稱：「沒有」，並無不實反應，
此有該局八十五年一月二十日第四三四○號鑑驗通知書可稽（見原判決第五頁第七行
至第十二行），又記載丙○○、戊○○、丁○○、乙○○、甲○○等供稱未推落羅壽
蘭墜樓一節，既無說謊跡象，自難……為不利於被告等之證明（見原判決第五頁反面
第三行至第五行），亦有判決證據理由矛盾之違法。(三)、審理事實之法院，對於被告
有利及不利之證據，均應一併加以注意，依職權詳加調查，再綜合全部證據資料，本
於經驗及論理法則定其取捨而為判斷，倘為無罪之判決，亦應詳述其全部證據取捨判
斷之理由，否則即有應於審判期日調查之證據未予調查及判決理由不備之違法。前揭
法醫中心固認：「較不似跳樓自殺，羅壽蘭極有可能是背部靠著鐵杆之情況下後仰方
向墜樓，但到底是醉酒不慎翻落或別人推落，則有待檢察官調查」。然依原判決事實
所載，羅壽蘭係因酒醉吵鬧，並作勢欲砸毀電視機，致被丙○○、戊○○毆打，受有
手腕握扭傷、右側胸部約掌大皮下出血傷、第四、五肋骨隙裂骨折、左側胸部約掌大
皮下出血傷、第四肋骨隙裂骨折等鈍擊傷之傷害，並不支倒地。據戊○○供稱羅壽蘭
從頭到尾，都未站起來，被打後，也是坐在地板上等語（見相驗卷第九十一頁）。則
其傷勢不輕，且已不支倒地，能否於被打倒地後，在被毆打之客廳處自行走到陽台，
已有可疑？且酒醉又受上述傷害之人，能否在陽台上後仰，將身體背部越過離陽台地
面一○四公分（見相驗卷第一一六頁刑案現場平面圖）之鐵欄桿而翻落地面，亦非無
疑？均攸關羅壽蘭是否被人推落，自有調查之必要，原審未為必要之調查，有嫌調查
未盡；況刑事局八十七年一月七日刑醫字第八七八四五號函謂：「查羅壽蘭屍體係因
後頭部碰傷，致後頭骨陷凹骨折，後腰背有呈橫形推壓碰傷，兩側肋骨有鈍擊傷及手
腕有握扭傷等情形，而判斷死者有被推到頂樓的牆壁欄桿上碰壓，腰背部碰傷後，向
後推倒，後頭先墜落碰地狀態致死」（見原審卷第八十二頁正反面），顯係明確認為
羅壽蘭係遭毆打後，被推到陽台，致其後腰部碰壓到欄桿，再向後推倒，使之墜落地
面，即認羅壽蘭有他殺之嫌疑，原判決就此未予說明何以不足採之理由，亦有判決理
由不備之違法。檢察官上訴指摘原判決不當，為有理由，應認原判決有撤銷發回更審
之原因。
據上論結，應依刑事訴訟法第三百九十七條、第四百零一條，判決如主文。
中      華      民      國    八十九    年      五      月      四      日
                              最高法院刑事第十二庭
                                  審判長法官  陳  炳  煌
                                        法官  陳  正  庸
                                        法官  陳  世  雄
                                        法官  吳  信  銘
                                        法官  韓  金  秀
      右正本證明與原本無異
                                              書  記  官
中      華      民      國    八十九    年      五      月      八      日


司法院資訊處製作；財團法人民間司法改革基金會備份。
